【裁判字號】    97,消債更,478
【裁判日期】    980216
【裁判案由】    更生事件
【裁判全文】
臺灣臺南地方法院民事裁定          97年度消債更字第478號
債  務  人    甲○○○
當事人因消費者債務清理事件聲請更生，本院裁定如下：
    主  文
聲請駁回。
聲請費用由聲請人負擔。
    理  由
一、按債務人與金融機構協商成立者，不得聲請更生或清算，但
    因不可歸責於己之事由，致履行顯有重大困難者，不在此限
    ；本條例施行前，債務人依金融主管機關協調成立之中華民
    國銀行公會會員辦理消費金融案件無擔保債務協商機制與金
    融機構成立之協商，準用前項之規定，消費者債務清理條例
    第151條第5項、第6項分別定有明文。又聲請更生或清算不
    合程式或不備其他要件者，法院應以裁定駁回之，但其情形
    可以補正者，法院應定期間先命補正，復為同條例第8條所
    明定。衡諸債之關係，係以當事人間之信賴關係為基礎，為
    社會經濟組織之重要支柱，故當事人於以法律行為追求自己
    之利益之際，亦應顧及對方之利益，並考量債權債務在社會
    上之作用，本於誠實及信用之原則，行使債權及履行債務。
    是對於已陷入經濟上困境之消費者，若任其於惡性循環之債
    務窘境中生存，將衍生嚴重之社會問題，難以維持安定之社
    會經濟秩序，故為兼顧債權人、債務人雙方之利益，對陷於
    經濟上困境之消費者，乃允其於消費者債務清理條例施行後
    ，得選擇以重建型之更生程序或清算型之清算程序清理其債
    務，藉以妥適調整債務人與債權人及其他利害關係人間之權
    利義務關係，保障債權人獲得公平受償，並謀求消費者經濟
    生活之重建復甦機會。惟對於已與金融機構協商成立，或於
    本條例施行前，已依金融主管機關協調成立之中華民國銀行
    公會會員辦理消費金融案件無擔保債務協商機制與金融機構
    成立協商之債務人，若非因不可歸責於己之事由，致履行顯
    有重大困難，自有違債權契約為誠信契約之本旨，故依消費
    者債務清理條例第151條第6項準用同條第5項前段之規定，
    不得聲請更生或清算，應駁回其更生之聲請，始能避免肇致
    道德危險。
二、本件聲請意旨略以：債務人前曾依照中華民國銀行公會會員
    辦理消費金融案件無擔保債務協商機制，約定每月應還款金
    額為11,460元，分120期，至全部清償為止。債務人原有兩
    份工作，一是銀樓刻花（每月15,000元），一是褓母（每月
    10,000元），因小孩要就讀小學因此家長已帶回自行照顧。
    故無法履行協商義務。因此有不可歸責於己致履行協商條件
    顯有重大困難之事由，符合消費者債務清理條例第3條、第
    151條第5項但書之規定，爰依上開規定，提出財產及收入狀
    況說明書、債權人清冊、債務人清冊，聲請更生等語。
三、經查：
（一）債務人於本件更生聲請前，已依金融主管機關協調成立之
      中華民國銀行公會會員辦理消費金融案件無擔保債務協商
      機制成立協商，於96年1月23日成立協商，約定分120期，
      每月11,460元分期償還，至全部清償完畢完止，債務人履
      行至97年4月毀諾，有債務人提出財團法人聯合徵信中心
      當事人信用查詢書及陳報狀在卷可憑，堪信為真實。
（二）債務人原有兩份工作，一是銀樓刻花（每月15,000元），
      一是褓母（每月10,000元），因小孩要就讀小學因此家長
      已帶回自行照顧，故無法履行協商義務。因此有不可歸責
      於己致履行協商條件顯有重大困難之事由云云，惟查：
  １、消費者債務清理條例第151條第5、6項規定：「債務人與
      金融機構協商成立者，不得聲請更生或清算。但因不可歸
      責於己之事由，致履行顯有重大困難者，不在此限。本條
      例施行前，債務人依金融主管機關協調成立之中華民國銀
      行公會會員，辦理消費金融案件無擔保債務協商機制與金
      融機構成立之協商，準用前項之規定」。所謂因不可歸責
      於己之事由，致履行顯有重大困難之情形，應係指債務人
      與最大債權金融機構協商「成立後」，債務人之經濟狀況
      、生活等客觀事實有顯著變動者而言，亦即債務清償方案
      成立後，固由債務人按其條件履行，惟須於其後發生情事
      變更，在清償期間因不可歸責於己之事由，而有收入或收
      益不如預期或支出增加之情形，致該還款方案履行困難甚
      或履行不能，始能聲請更生或清算。此項規定旨在避免債
      務人任意毀棄已成立之協商，濫用更生或清算之裁判上債
      務清理程序，況該債務清償方案係經當事人行使程序選擇
      權所為之債務清理契約，債務人自應受該還款協議所拘束
      。
  ２、債務人主張原有兩份工作，一是銀樓刻花（每月15,000元
      ），一是褓母（每月10,000元），因小孩要就讀小學因此
      家長已帶回自行照顧，無力繼續繳款因而毀諾。惟查：銀
      行公會針對95年協商毀諾之債務人，提供更優於95年協商
      當時更優惠之還款條件（個別協商之一致性方案）供債務
      人再行申請，藉以適度調整債權人及債務人間之債務履行
      關係。據此台新銀行提出「180期，0利率、每月繳款9,00
      0元」之方案供債務人參酌，有詢問筆錄1份在卷足憑。依
      債務人目前工作收入15,000元，扣除協商款9,000元及扶
      養支出1,638元後，僅餘4,319元可供作為生活支出，此金
      額不足最低生活費9,829元，然本院詢問債務人金融債務
      發生原因為貼補家用、裝潢等用途。經查，債務人名下並
      無不動產，且債務人與其子女均同住一處，有債務人提出
      國稅局財產歸屬資料清單及補正狀在卷足憑，可推知債務
      人借款用以裝潢、貼補家用係因家庭共同需要所須支出之
      費用。債務人全家既共同居住於一處，因家庭共同需要所
      支出之費用應由家庭成員依比例共同負擔始為合理，況債
      務人目前代其子女照顧幼兒，債務人子女理應代為分擔部
      份債務。豈有家庭共同需要所負債務全歸債務人一人負擔
      ，再希冀債務清理程序以減免部分債務負擔，利益再由家
      庭成員享有之理。債務人目前有共同居住子女2人，均有
      穩定工作，若債務人因負擔家庭共同費用致無法維持生活
      ，債務人子女應負擔扶養直系尊親屬之義務，且若因負擔
      扶養義務致無法維持生活亦僅可減免，不可全予免除，民
      法第1117條、第1118條分別定有明文，是以債務人子女必
      須且應可補助債務人生活所需費用不足9,829元部分，因
      此債務人並無不能維持生活之情形。債務人所負債務既係
      因家庭共同費用支出而來，理應由家庭成員共同分擔，因
      此債務人目前收入既可履行台新銀行提出之協商款9, 000
      元，且債務人生活並無不能維持之情形，債務人主張仍有
      不可歸責於己之事由致無法履行協商義務，本院不予採信
      。縱債務人為償還債務，必須經歷履行期間較不寬裕之經
      濟生活，然此乃債務人於負擔債務時即得預見，債務人更
      應樽節開支，戮力還款。
四、綜上所述，債務人於消費者債務清理條例施行前，既已與金
    融機構之債權人依金融主管機關協調成立之中華民國銀行公
    會會員辦理消費金融案件無擔保債務協商機制成立協商，且
    又無因不可歸責於己致履行顯有重大困難之事由，則其聲請
    更生，顯然違背消費者債務清理條例第151條第6項準用同條
    第5 項前段之規定，且上開欠缺又屬無從補正，從而，依上
    開說明，應予駁回其更生之聲請，爰裁定如主文。
中    華    民    國    98    年    2     月    16    日
                  民事第二庭    法  官  田玉芬
上為正本係照原本作成
如對本裁定抗告須於裁定送達後10日內向本院提出抗告狀，並應
繳納抗告費新台幣1,000元整。
中    華    民    國    98    年    2     月    16    日
                                書記官  劉紀君


司法院資訊處製作；財團法人民間司法改革基金會備份。
